臺灣高等法院臺中分院刑事判決　　　　　　　　　九十年度上更(一)字第四一號
　　上　訴　人
　　即自 訴 人　丁○○
　　　　　　　　庚○○
　　自　訴　人　乙○○
　　　　　　　　戊○○
　　　　　　　　己○○
　　上　訴　人
　　即　被　告　甲○○
　　　　　　　　丙○○
右上訴人因被告等偽造文書等案件，不服臺灣台中地方法院八十七年度自字第六六四
號中華民國八十八年二月十一日第一審判決，提起上訴，經最高法院第一次發回更審
，本院判決如左：
    主      文
原判決撤銷。
甲○○、丙○○共同連續行使偽造私文書，足以生損害於他人，各處有期徒刑拾月，
丙○○緩刑參年。
丙○○上訴駁回。
    事      實
一、甲○○與丙○○係同居關係，育有一子。甲○○與丙○○自民國八十五年十一月
    五日及八十六年五月二十五日起，在其台中縣太平市○○村○○路八號住處招組
    如附表所示均採內標方式之互助會二會，由甲○○擔任會首，並自行虛列如附表
    所示之王春生、張金發為人頭會員，嗣因其所經營之冠建工業股份有限公司財務
    發生困難，周轉不靈，竟與丙○○共同意圖為自己不法之所有，基於概括之犯意
    ，自八十六年二月間開始至八十七年六月間止，連續多次，在其台中縣太平市○○村○○路八號，所經營上開公司所在地，於附表所示之時間，冒用如附表所示
    人頭會員及被冒標之會員之名義，以偽造署押及填寫標息之方式偽造標單，並持
    以競標而得標，使各活會會員及被冒標之會員陷於錯誤而如數交付會款，分別詐
    得如附表所示之金額，足以生損害於被冒標之人及尚屬活會之會員。迨至八十七
    年六月二十五日宣告倒會，各互助會員發覺上情，始知受騙。
二、案經自訴人提起自訴。
    理      由
壹、被告丙○○上訴逾期駁回部分：按上訴期間為十日，自送達判決後起算，刑事訴
    訟法第三百四十九條前段定有明文；又第二審法院認為上訴有第三百六十二條前
    段（按即上訴不合法律上之程式者）之情形者，應以判決駁回之，同法第三百六
    十七條前段亦有明文。經查，被告丙○○於八十八年三月八日收受原審判決書，
    其上訴期間算至同年月二十二日已屆滿（原至同年月二十一日屆滿，因期間之末
    日為星期日，順延至同年月二十二日），乃遲至同年月二十四日始向原審法院提
    起上訴，有送達證書及上訴狀在卷可稽，顯已逾十日之上訴期間，其上訴不合法
    律上之程式，應予駁回。
貳、自訴人對被告丙○○上訴，及被告甲○○上訴部分：
一、訊據被告甲○○坦承對於右揭時、地因所經營之冠建工業股份有限公司財務發生
    困難，遂分別在未得互助會員楊瑞學、庚○○、林井、己○○、乙○○及謝福銓
    等人之同意外，冒用彼等名義標取會款，另同時假借張金發及王春生名義，冒標
    會款等情，惟辯稱其雖有虛列人頭會員，但都有按時繳付會款，本件互助會均由
    其召集處理，與被告丙○○無關等語。訊據被告丙○○則矢口否認右揭犯行，辯
    稱：本件互助會均係由被告甲○○主持處理，伊並未參與，亦未與被告甲○○共
    同冒標及向會員詐取會錢，伊並不知被告甲○○有冒標之情事云云。惟查，被告
    丙○○如何向自訴人己○○、乙○○、戊○○、庚○○招集本件互助會及如何向
    自訴人戊○○、丁○○、乙○○收取互助會款，且有時由被告丙○○主持開標等
    情，已分別據自訴人等於原審及本院審理時供述明確，參以被告二人係同居關係
    ，育有一位十餘歲之子，且被告甲○○於對自訴人所指被告丙○○招集本件互助
    會及收取會款等語，亦未予否認等情。嗣因其所經營之冠建工業股份有限公司財
    務發生困難，周轉不靈後，被告丙○○猶主持開標並收取會款，其空言否認犯行
    ，實無足採，此外並有互助會簿影本在卷可考，事證已臻明確，被告等犯行堪以
    認定。至於被告甲○○於本院陳稱其係於八十六年七月二十五日冒用王春生名義
    ，以六千元得標，及於八十六年十二月二十五日冒用王春生名義，以四千三百元
    得標；與其於原審法院陳稱其係於八十六年七月二十五日冒用王春生名義，以四
    千三百元得標，及於八十六年十二月二十五日冒用王春生名義，以六千元得標之
    供詞不符。然被告甲○○於本院審理中此部分之陳述，距其犯罪時間較久，且其
    於原審之供詞與自訴人之部分指訴相符，自以其於原審之供詞較為可採，併此敘
    明。
二、按我國民間互助會在競標時，習慣上均係由參與會員在標單上簽寫姓名及標金，
    提出競標，而由標金利息最高者得標，是該標單乃依互助會習慣，足為表示一定
    用意之證明，自屬刑法第二百二十條第一項之準私文書。核被告等前開先後冒用
    楊瑞學、庚○○、林井、己○○、乙○○、謝福銓、王春生、張金發名義偽填標
    單競標係犯刑法第二百十六條、第二百十條之行使偽造私文書罪。且其以此冒標
    方式使活會會員陷於錯誤而交付會款，另犯同法第三百三十九條第一項之詐欺取
    財罪。被告二人間有犯意聯絡及行為分擔，均為共同正犯。其偽簽楊瑞學等人之
    姓名乃偽造標單之部分行為，而偽造標單之低度行為又為行使之高度行為所吸收
    ，均不另論罪。被告冒標會款分別同時使多數活會會員陷於錯誤而交付會款，係
    以一行為同時觸犯數詐欺罪名，為想像競合犯，應從一詐欺罪處斷。其先後多次
    行使偽造私文書、詐欺之各別犯罪，時間相近、手段相同，所犯分屬同一罪名，
    顯係各基於概括犯意所為，均應依連續犯論以一罪，並加重其刑。所犯上開兩罪
    間有方法結果之牽連關係，應從一重論以行使偽造私文書罪。原審予以論罪科刑
    ，固非無見，惟原審判決事實欄內未明確認定被告等每次冒標所詐得之金額，及
    被告等偽造之標單已經滅失（詳後述）仍予沒收，均有未洽。自訴人上訴意旨認
    原審判決宣告丙○○緩刑部分不當，及被告甲○○上訴否認被告丙○○共犯本案
    ，雖均無理由，惟原判決既有上述可議之處，即屬無可維持，應由本院撤銷改判
    。爰審酌被告二人係因李木泉所營之公司財務困難始冒標本件會款，及雖尚未與
    自訴人成立和解，惟死會會款部分已交由會員謝福銓處理分配予自救會會員，及
    被告李木泉犯罪坦承犯行，惟仍護丙○○，悔意不堅等一切情狀，量處如主文
    第二項所示之刑。又被告等偽造之標單，於開標後已經撕毀丟棄，該標單已滅失
    而不存在等情，業據被告甲○○於本院供陳在卷，爰不予宣告沒收。又被告前未
    曾受有期徒刑以上刑之宣告，有臺灣高等法院被告全國前案紀錄表一份在卷可稽
    ，雖未坦承犯行，惟念其係因一時失慮，偶罹刑典，且與甲○○育有一子，如二
    人均入獄服刑，二人之子恐乏人照顧，其經此刑之宣告後，應知警惕而無再犯之
    虞，本院因認暫不執行其刑為當，予以宣告緩刑，用啟自新。
據上論斷，應依刑事訴訟法第三百四十三條、第三百六十九條第一項前段、第三百六
十四條、第二百九十九條第一項前段，刑法第二十八條、第五十六條、第二百十六條
、第二百十條、第三百三十九條第一項、第五十五條、七十四條第一款，罰金罰鍰提
高標準條例第一條前段，判決如主文。
中      華      民      國　    九十一     年     一      月   二十九 　日
                                臺灣高等法院臺中分院刑事第八庭
                                      審判長法  官  羅　得　村
                                            法　官　劉　榮　服
                                            法　官  陳　賢　慧
右正本證明與原本無異。
如不服本判決應於收受送達後十日內向本院提出上訴書狀，其未敘述上訴之理由者並
得於提起上訴後十日內向本院補提理由書（均須按他造當事人之人數附繕本）。
                                            書記官　許　麗　花
中      華      民      國　    九十一     年     一      月   三十一 　日
附錄：
刑法第二百十六條：
行使第二百十條至第二百十五條之文書者，依偽造、變造文書或登載不實事項或使登
載不實事項之規定處斷。
刑法第二百十條：
偽造、變造私文書，足以生損害於公眾或他人者，處五年以下有期徒刑。
                                                                        Ｒ
附表：
  (一)：自八十五年十一月五日起至八十七年十二月五日止，每會三萬元，每月五日
      下午八時在台中縣太平市○○村○○路八號開標。
      （會員共二六名，其中人頭會員三名、冒標六名）
┌──┬────┬───────┬────┬────────┬─────┐
│編號│姓    名│標  會  日  期│標息(元)│詐 得 金 額(元) │備      考│
├──┼────┼───────┼────┼────────┼─────┤
│ 一 │王春生  │八六`○二`○五│三九○○│五二二○○○　　│人頭、４會│
├──┼────┼───────┼────┼────────┼─────┤
│ 二 │張金發  │八六`○三`○五│三七○○│五二六○○○　　│人頭、５會│
├──┼────┼───────┼────┼────────┼─────┤
│ 三 │張金發  │八六`○六`○五│四○○○│五二○○○○　　│人頭、８會│
├──┼────┼───────┼────┼────────┼─────┤
│ 四 │謝福銓  │八六`一○`○五│四八○○│三七八○○○　　│冒標、會│
├──┼────┼───────┼────┼────────┼─────┤
│ 五 │楊瑞學  │八六`十一`○五│五二○○│三七二○○○　　│冒標、會│
├──┼────┼───────┼────┼────────┼─────┤
│ 六 │庚○○  │八六`十二`○五│五八○○│三六三○○○　　│冒標、會│
├──┼────┼───────┼────┼────────┼─────┤
│ 七 │林  井  │八七`○三`○五│五二○○│三二二四○○　　│冒標、會│
├──┼────┼───────┼────┼────────┼─────┤
│ 八 │己○○  │八七`○四`○五│五七○○│三一五九○○　　│冒標、會│
├──┼────┼───────┼────┼────────┼─────┤
│ 九 │乙○○  │八七`○六`○五│六六○○│二八○八○○　　│冒標、會│
├──┴────┴───────┴────┴────────┴─────┤
│附註：1.詐得金額＝（會款－標息）×（會員總數－已開標次數－尚未得標人頭│
│                  會員數＋已冒標會員數）                              │
│      2.例如：編號七（林井）詐得金額＝（00000－0000）×（二六│
│                                        －十七－○＋四）              │
│                                    ＝三二二四○○                    │
│      3.死會會員有繳交會款之義務，非陷於錯誤而交付，不列入詐得金額。  │
└───────────────────────────────────┘
  (二)：自八十六年五月二十五日起至八十八年七月二十五日止，每會三萬元，每月
      二十五日下午八時在台中縣太平市○○村○○路八號開標。
      （會員共二十七名，其中人頭會員三名、冒標二名）
┌──┬────┬───────┬────┬────────┬─────┐
│編號│姓    名│標  會  日  期│標息(元)│詐 得 金 額(元) │備      考│
├──┼────┼───────┼────┼────────┼─────┤
│ 一 │王春生  │八六`○七`二五│四三○○│五六五四○○　　│人頭、３會│
├──┼────┼───────┼────┼────────┼─────┤
│ 二 │張金發  │八六`○九`二五│五二○○│五二○八○○　　│人頭、５會│
├──┼────┼───────┼────┼────────┼─────┤
│ 三 │王春生  │八六`十二`二五│六○○○│四五六○○○　　│人頭、８會│
├──┼────┼───────┼────┼────────┼─────┤
│ 四 │謝福銓  │八七`○四`二五│六○○○│三八四○○○　　│冒標、會│
├──┼────┼───────┼────┼────────┼─────┤
│ 五 │庚○○  │八七`○五`二五│六三○○│三七九二○○　　│冒標、會│
└──┴────┴───────┴────┴────────┴─────┘
                                                                       Ｒ
